【裁判字號】    88,上易,1507
【裁判日期】    890111
【裁判案由】    詐欺
【裁判全文】
臺灣高等法院高雄分院刑事判決                  八十八年度上易字第一五七號
    上  訴  人  臺灣高雄地方法院檢察署檢察官
    被      告  甲○○
    被      告  丙○○
右上訴人因被告詐欺案件，不服臺灣高雄地方法院八十七年度易字第五九四一號中華
民國八十八年五月二十日第一審判決（起訴案號：臺灣高雄地方法院檢察署八十七年
度偵字第一六六六四號），提起上訴，本院判決如左：
      主      文
上訴駁回。
      理      由
一、公訴意旨略以：被告甲○○、丙○○夫妻二人在高雄市○○區○○路四六八號經
    營名軒滿漢餐廳。竟共同意圖為自己不法之所有，明知餐廳生意不佳，積欠外債
    已達新台幣（下同）三、四百萬元，經濟已達週轉不靈，實無力償債，猶於八十
    七年二月五日，假藉須款清償積欠其妹（姓名不詳）之債務，欲向乙○○調借現
    款，乙○○不疑有詐，即將其甫自軍中退役領得之退休金一百五十萬元提出借貸
    ，並言明其正向國防部陳情合計年資，請領終身俸，苟須此筆款項作為存款証明
    時，即應返還。及屆八十七年五月間，乙○○須此款項請求清償時，竟無法返還
    。嗣於同年六月十六日，突將餐廳結束營運，並逃逸無蹤，乙○○始發現受騙，
    因認被告甲○○、丙○○均係犯刑法第三百三十九條第一項之詐欺取財罪嫌云云
    。
二、按犯罪事實應依證據認定之，無證據不得推定犯罪事實，又不能證明被告犯罪者
    ，應諭知無罪之判決，刑事訴訟法第一百五十四條、第三百○一條第一項分別定
    有明文。又事實之認定，應憑證據，如未能發現相當證據，或證據不足以證明，
    自不能以推測或擬制之方法，為裁判基礎（最高法院四十年台上字第八六號判例
    參照）。又詐欺罪之成立，要以加害人有不法所有而取得財物之意思；刑法第三
    百三十九條第一項所謂以詐術使人將本人或第三人之物交付，必須被詐欺人因其
    詐術而陷於錯誤，若其所用方法，不能認為詐術，亦不致使人陷於錯誤，則不構
    成該罪，最高法院十九年上字第一六九九號、四十六年台上字第二六○號判例意
    旨足參。
三、被告甲○○、丙○○二人經本院合法傳喚無正當理由未於審理期日到庭，然於原
    審訊據被告甲○○坦承向告訴人乙○○借款，惟堅稱並無詐欺之意，係因生意失
    敗，才無法還款；被告丙○○則否認犯行，辯稱：告訴人之一百五十萬元係作為
    投資餐廳之用，並非借款云云。公訴人指被告甲○○、丙○○詐欺，係以告訴人
    乙○○之指述，暨被告甲○○自承借款時，所經營之名軒滿漢餐廳積欠外債已達
    三、四百萬元，顯然已週轉不靈為其論據。
四、惟查：
    （一）、告訴人乙○○於偵、審期間，均堅稱一百五十萬元係伊借予被告夫妻之
            款項，而被告甲○○於偵查中亦坦承一百五十萬元係借款（參八十七年
            偵字第一六六六四號卷第十八頁）。然「本案借款之利率約為二分利，
            且被告甲○○向告訴人乙○○借款時，曾向乙○○表示，其（朱）向妹
            夫借款一百五十萬元，其（朱）妹夫催得很急，擬告到法院，申請強制
            執行，其（朱）現在沒錢，要求乙○○幫忙；因乙○○已認識甲○○十
            餘年，乙○○以前在軍中服務，有很多事獲甲○○幫忙，乙○○遂認為
            應幫忙甲○○」等情，業經告訴人乙○○於偵、審中陳明在卷（八十七
            年偵字第一六六六四號卷第十八頁、原審卷第八十七年十二月三日、八
            十七年十二月十七日筆錄）；又證人畢秀玲證稱：某日，伊與乙○○、
            甲○○同在佳佳餐廳，甲○○曾說其（朱）周轉不靈，而向乙○○借款
            一百五十萬元等語（參原審八十八年一月十一日筆錄），告訴人乙○○
            亦稱：畢秀玲所述為真，此係一百五十萬元交付後約一個月左右的事等
            語；另被告亦自承曾到佳佳餐廳無訛（均參原審八十八年一月十一日筆
            錄），而本案迄未和解，告訴人及證人無迴護被告之可能，故證人畢秀
            玲所述應堪採信。是由畢秀玲、乙○○所述情節，足認「借款時，告訴
            人乙○○知悉被告之經濟狀況不佳，對被告之資力並無錯誤之認知」，
            而無任何「陷於錯誤」可言。
    （二）、依社會生活之現況，資金絕對充沛之人實無向人借貸之必要，至於需款
            周轉且願以高於銀行利率數倍之利息向民間貸款之人，多係經濟能力不
            豐之人，此情應為一般人所知悉。而於資金緊縮之時，向外調度頭寸以
            渡難關，亦為事理之常。故將錢貸予他人之人，自應事先調查、評估借
            款者之經濟能力及借款之風險，決定是否貸予金錢。不應略而未查，而
            於事後未獲償時，僅以被告借款時資力不豐，即遽認借款者為詐欺。亦
            即於「借錢未如期償還」之情形，若無其他因素或行為足認借款者欺罔
            貸款者，則不應遽以「單純之借錢行為」為「詐術行為」。而如前述，
            告訴人與被告間之借款利息為二分利，較銀行利率為高，且借款之時，
            不僅被告未隱瞞資力狀況，甚至告訴人已知被告周轉不靈。除此，公訴
            人及告訴人均未能舉其他證據；本院亦無法查得「被告有何欺罔、不實
            之行為」，則斷難認被告有「施用詐術」。況被告於借得錢後，確仍持
            續經營名軒滿漢餐廳（參原審八十八年一月十一日筆錄，告訴人乙○○
            稱至少到八十七年四月間，名軒滿漢餐廳仍有營業），並未馬上結束業
            務攜帶借得之款項逃逸；嗣後名軒滿漢餐廳倒閉，被告仍有處理員工部
            分之欠款（參原審八十七年十二月十七日證人吳志元筆錄），益證被告
            並無詐欺之犯意。
    綜上所述，既然告訴人之指訴不足以認定被告詐欺，公訴人亦未能舉其他積極證
    據證明被告有施用詐術之行為及詐欺之故意，稽諸首開判例意旨，實難認被告二
    人有對乙○○詐欺取財，被告二人詐欺犯罪不能證明。原審因而諭知被告二人無
    罪之判決，核無不合，檢察官上訴仍執前詞，指摘原判決不當，非有理由，應予
    駁回。
五、至台灣高雄地方法院檢察署檢察官，另以該署八十八年偵字第一四七六五號被告
    甲○○、丙○○詐欺案，與本案有連續犯裁判上一罪之關係，而移送原審併辦。
    惟如前述，本案公訴人起訴部分，既為被告無罪之諭知，則不論上開併辦部分是
    否成立詐欺罪，均難認與本案有何連續犯裁判上一罪之關係，故應將併辦部分退
    回檢察官另行處理。
六、被告二人經合法傳喚均無正當理由未到庭，爰不均不待其等陳述，逕行判決。
據上論結，應依刑事訴訟法第三百七十一條、第三百六十八條，判決如主文。
本案經檢察官陳崑崗到庭執行職務。
中    華民    國     八十九     年       一       月     十一       日
                              臺灣高等法院高雄分院刑事第八庭
                                  審判長法官  林榮龍
                                        法官  洪兆隆
                                        法官  莊飛宗
右正本證明與原本無異。
不得上訴。
                                      書記官  張宗芳
中    華    民    國     八十九     年       一       月     十三       日
                                                                        Ｂ


司法院資訊處製作；財團法人民間司法改革基金會備份。
